【裁判字號】    97,簡上,166
【裁判日期】    971013
【裁判案由】    損害賠償
【裁判全文】
臺灣高雄地方法院民事判決             97年度簡上字第166號
上  訴  人  甲○○
訴訟代理人  江大寧律師
被 上訴 人  乙○○
上列當事人間請求損害賠償事件，上訴人對於本院高雄簡易庭民
國97年4 月3 日所為第一審簡易判決（97年度雄簡字第1391號）
提起上訴，經本院於97年9 月29日言詞辯論終結，判決如下：
    主  文
上訴駁回。
第二審訴訟費用由上訴人負擔。
    事 實 及 理 由
一、上訴人主張：
  (一)被上訴人於民國96年3 月13日上午10時許，在台灣高雄地方
    法院檢察署（下稱高雄地檢署）第16偵查庭，就高雄地檢署
    96年度他字第1649號傷害案件（下稱系爭訴訟）應訊時，以
    ：「這是不實指控，我當天沒有捉他（即上訴人）的衣領，
    我懷疑他精神狀況有問題，我當時也是在外面抽煙，有一位
    賴先生在旁邊有看到，可以傳他作證」、「我從來不認識他
    ，我不是他的主管，是他的同事，我已經在區公所待了20幾
    年，他是今年才調過來，他在之前的單位都告訴其他人，他
    的精神狀況不好，每天早上都會在門口罵人」、「他在區公
    所沒有人理他，沒有人敢派工作給他」（下稱系爭言論）等
    不實言論侮辱上訴人，使在場之檢察官、書記官、律師知悉
    ，而貶損上訴人之名譽，致上訴人精神上受有相當痛苦。爰
    依侵權行為法律關係，請求精神慰撫金新台幣（下同）20萬
    元及法定遲延利息。
  (二)原審判決上訴人全部敗訴，而提起上訴，除援用原審之主張
    及陳述外，並於本院補稱：被上訴人固係於偵查程序中為系
    爭言論，惟不論是否係行使防禦權，本應為真實、合法之陳
    述，否則即應負法律責任。又名譽權有無受侵害，應依社會
    客觀評價是否貶損為斷，而非以行為時周遭之人主觀感受為
    準，原審判決以行為當時被上訴人周遭之人，由法院推測該
    等人之主觀感受為判斷標準，應有違誤。
  (三)爰於本院聲明：(1)原判決廢棄。(2)被上訴人應給付上訴人20
    萬元，及自起訴狀繕本送達翌日起至清償日止，按年息百分
    之5 計算之利息。
二、被上訴人則以：原審判決上訴人全部敗訴，因上訴人提起本
    件上訴，而援用原審之主張及陳述，並於本院補陳：伊雖為
    系爭言論，惟係應檢察官訊問伊對上訴人指述之意見及與上
    訴人有何糾紛，始為之，故無妨害上訴人名譽的意思，且為
    系爭言論時，係於不公開之偵查庭所述等語，資為抗辯。並
    聲明：上訴駁回。
三、兩造不爭執之事項及簡化之爭點為：
  (一)兩造不爭執事項：
  1.被上訴人於96年3 月13日上午10時許，在系爭訴訟偵查時，
    陳稱：「這是不實指控，我當天沒有捉他的衣領，我懷疑
    他精神狀況有問題，我當時也是在外面抽煙，有一位賴先生
    在旁邊有看到，可以傳他作證」、「我從來不認識他，我不
    是他的主管，是他的同事，我已經在區公所待了20幾年，他
    是今年才調過來，他在之前的單位都告訴其他人，他的精神
    狀況不好，每天早上都會在門口罵人」、「他在區公所沒有
    人理他，沒有人敢派工作給他」等語。
  2.上訴人告訴被上訴人妨害名譽案件，經高雄地檢署以96年度
    偵字第29371號為不起訴處分確定。
  (二)兩造爭執事項：
  1.被上訴人以系爭言論指摘原告，有無侵害原告之名譽？
  2.上訴人請求之精神慰撫金，應以若干金額為適當？
四、前揭不爭執事項，有系爭訴訟96年3 月13日訊問筆錄1 份（
    見原審卷第8 、9 頁）、高雄地檢署96年度偵字第29371 號
    不起訴處分書1 份（見原審卷第16、17頁）等為證，堪信為
    真實。茲就兩造之爭點，析述本院得心證之理由如下：
  (一)被上訴人以系爭言論指摘原告，有無侵害原告之名譽？
  1.按所謂名譽，乃指人格之社會評價。是他人意見之表述，必
    須客觀上足使社會對個人的評價有所貶損，始構成名譽權之
    侵害。名譽之保護與言論自由關係密切，前者為個人第二生
    命，後者為民主社會基石，二者必須加以調和，以期兼顧。
    又民法貶損名譽侵害人格權行為之成立，固不若刑法上妨害
    名譽罪需以公然表示或散佈為要件，惟仍須綜合考量被害人
    之社會地位，行為人之動機或其主觀上有無惡意、行為人陳
    述之內容、陳述之對象與範圍、行為時之客觀環境等具體狀
    況，以將名譽之保護與表現之自由間，做一衡平之價值判斷
    。次按訊問被告，應與以辯明犯罪嫌疑之機會，如有辯明，
    應命就其始末連續陳述，其陳述有利之事實者，應命其指出
    證明之方法，刑事訴訟法第96條定有明文。申言之，被告於
    刑事訴訟程序中，有陳述意見之權利，藉此影響檢察官或法
    院心證，以爭取有利之認定或判決，並兩造於訴訟中，往往
    將所認一切有關利於己之意見或證據提出，則於訴訟過程中
    ，有可能因為攻防訴訟資料之提出，致他造名譽受損，惟因
    當事人此時所為，係在行使憲法保障之訴訟權，且主觀上意
    在保障自己之權利，自與惡意詆毀他人名譽之行為有別，故
    只要係針對訴訟事實盡攻防之能事，且未超出訟爭事項合理
    之範圍，應屬訴訟權之合理正當行使，難認有何妨害名譽之
    主觀意思。
  2.查，系爭訴訟於96年3 月13日偵查時，檢察官先訊問上訴人
    ：「告何人何事？」、「有何糾紛？」等情，上訴人則答稱
    ：「告乙○○傷害，他在2 月6 日早上9 點多在區公所大門
    口拉我的衣領，當天我要在外面抽煙，我在抱怨今天的天氣
    很熱，他就過來拉住我的衣領，還用手勒住我的脖子」、「
    之前我是在1 月2 日調過去社會課，因為工作問題，雙方有
    衝突，那次我想是第一次就原諒他，但這次是第二次，當時
    有一位證人看到」等語；嗣檢察官於上訴人陳述完畢後，接
    著訊問被上訴人：「對告訴人指述有何意見？」、「與告訴
    人有何糾紛？」等節，被上訴人始被動陳稱：「這是不實指
    控，我當天沒有捉他的衣領，我懷疑他精神狀況有問題，我
    當時也是在外面抽煙，有一位賴先生在旁邊有看到，可以傳
    他作證」、「我從來不認識他，我不是他的主管，是他的同
    事，我已經在區公所待了20幾年，他是今年才調過來，他在
    之前的單位都告其他人，他的精神狀況不好，每天早上都會
    在門口罵人」等語；其次，檢察官復問兩造：「有無其他陳
    述」等語，上訴人陳稱：「我當天沒有罵人」等詞，被上訴
    人亦陳稱：「他在區公所沒有人理他，沒有人敢派工作給他
    」等語，有96年3 月13日刑事訊問筆錄1 份附於系爭訴訟卷
    內可按。準此，被上訴人既因上訴人於刑案告訴其傷害，而
    於上訴人陳述告訴內容及動機後，為防衛自己權益，針對系
    爭訴訟告訴內容，始被動陳稱「我懷疑他精神狀況有問題」
    、「…他在之前的單位都告其他人，他的精神狀況不好，每
    天早上都會在門口罵人」、「他在區公所沒有人理他，沒有
    人敢派工作給他」等言論，足見被上訴人主觀上係出於保障
    自己之訴訟權利，且針對告訴事實盡其防禦之能事，亦未超
    出防禦的合理範圍，難認有何妨害名譽之主觀意思，即不能
    遽令被上訴人應負妨害名譽侵權損害賠償責任。
  3.次查，綜觀被上訴人所為系爭言論，既係於偵查庭訊時，因
    檢察官訊問而被動陳述，亦徵被上訴人意在表明上訴人提起
    系爭訴訟之告訴，乃其自身原因所致，並無傷害上訴人之情
    事，客觀上尚不足使上訴人在社會上所受之評價因而貶損。
    綜上，上訴人主張被上訴人所為系爭言論，足以貶損上訴人
    之名譽云云，即屬無據。
  (二)本件被上訴人所為系爭言論，既無妨害名譽之主觀意思，亦
    致使原告在社會上之評價受有貶損的結果，自與侵害名譽之
    要件不符。自應無再行探究上訴人請求精神慰撫金，應以若
    干金額為適當之必要，附此說明。
五、綜上所述，被上訴人所為系爭言論，主觀上既無貶損上訴人
    名譽之意思，客觀上亦不足使上訴人在社會上所受之評價受
    有貶損，自不負防害名譽責任。從而，上訴人依損害名譽權
    之侵權行為法律關係，訴請被上訴人給付20萬元，及自起訴
    狀繕本送達翌日起至清償日止，按年息百分之5 計算之利息
    ，為無理由，應予駁回。原審為上訴人敗訴之判決，並無不
    合，上訴意旨指摘原判決不當，求予廢棄改判，為無理由，
    應予駁回。
六、本件事證已臻明確，兩造其餘攻擊防禦方法，核與判決結果
    無影響，爰不逐一論述，併此敘明。
七、據上論結，本件上訴為無理由，依民事訴訟法第436 條之1
    第3 項、第449 條第1 項、第78條，判決如主文。
中    華    民    國    97    年    10    月    13    日
                  民事第六庭    審判長法  官  李昭彥
                                      法  官  李育信
                                      法  官  洪榮家
以上正本證明與原本無異。
本件不得上訴。
中    華    民    國    97    年    10    月    13    日
                                      書記官  胡美儀


司法院資訊處製作；財團法人民間司法改革基金會備份。
